【裁判字號】    97,消債抗,418
【裁判日期】    980317
【裁判案由】    聲請清算程序
【裁判全文】
臺灣高雄地方法院民事裁定           97年度消債抗字第418號
抗  告  人  甲○○
代  理  人  黃見志律師
上列當事人因消費者債務清理事件聲請清算，不服本院民國97年
10月24日97年度消債清字第91號駁回裁定，提起抗告，本院裁定
如下：
    主  文
抗告駁回。
抗告程序費用新臺幣壹仟元由抗告人負擔。
    理    由
一、抗告意旨略以：抗告人配偶名下雖有房屋、土地、汽車，但
    每月仍須清償房貸8,151 元、個人信用貸款15,000元，家中
    生活費用皆仰賴配偶支出，抗告人雖有工作能力，但因小孩
    剛出生抗告人無工作，即使外出工作，所得微薄尚不足支付
    保母費用。抗告人雖曾於民國96年協商成立，然因協商時金
    融機構居於優勢，抗告人並無協商之空間，以抗告人配偶之
    收入扣除家庭生活必要費用後，實已不足協助抗告人繳納協
    商款，故無力繼續履行原協商條件，非抗告人故意毀諾，實
    因非可歸責於己之事由致履行有重大困難，為此爰依法請求
    廢棄原裁定，准允抗告人清算之聲請等語。
二、按聲請更生或清算不合程式或不備其他要件者，法院應以裁
    定駁回之，但其情形可以補正者，法院應定期間先命補正，
    消費者債務清理條例第8 條定有明文；又按債務人不能清償
    債務或有不能清償之虞者，得依本條例所定更生或清算程序
    ，清理其債務；債務人無擔保或無優先權之債務總額未逾12
    00萬元者，於法院裁定開始清算程序或宣告破產前，得向法
    院聲請更生；債務人與金融機構協商成立者，不得聲請更生
    或清算。但因不可歸責於己之事由，致履行顯有重大困難者
    ，不在此限。本條例施行前，債務人依金融主管機關協調成
    立之中華民國銀行公會會員，辦理消費金融案件無擔保債務
    協商機制與金融機構成立之協商，準用前項之規定，消費者
    債務清理條例第3 條、第42條第1 項及第151 條第5 項、第
    6 項分別定有明文。消費者債務清理條例之立法目的，乃認
    陷於經濟上困境之消費者若任其於惡性循環之債務窘境中自
    生自滅，其將衍生嚴重之社會問題，致難以維持安定之社會
    經濟秩序，故有予之分別情形依更生或清算之程序清理其債
    務之必要，藉以妥適調整其與各相關債權人等間之權利義務
    關係，以謀求消費者經濟生活之更生機會，從而健全社會經
    濟發展。惟私法上之債之關係，係以當事人間之信賴關係為
    基礎，為社會經濟組織之重要支柱，故當事人於以法律行為
    追求自己之利益之際，亦應顧及對方之利益，並考量債權債
    務在社會上之作用，本於誠實及信用之原則，行使其債權及
    履行其債務，故消費者如已與金融機構協商成立，或於本條
    例施行前已依金融主管機關協調成立之中華民國銀行公會會
    員辦理消費金融案件無擔保債務協商機制與金融機構成立協
    商，因此係經當事人行使程序選擇權所為之債務清理契約，
    債務人理應受該成立之協議所拘束，如無特殊情事，其原即
    應依此協商結果而為誠信履行。惟因慮及有些協商於成立之
    時，銀行債權人或僅考量其債權數額之清償而未慮及債務人
    之經濟能力，或債務人於嗣後因經濟情況變更（如清償期間
    收入或收益不如預期）而致依約履行將使其陷於經濟上之困
    境甚或履行不能，故上開條例於此即另開「因不可歸責於己
    之事由，致履行顯有重大困難者」之履行例外以助債務人之
    更生，則已成立協商者不能或不願依約履行而後依該例外條
    款聲請更生或清算者，依例外從嚴之原則，自應就其情形嚴
    予審核，於該當例外條件後始准之為其所負義務關係之調整
    ，以避免其任意毀諾、濫用債務清理程序而藉此善意之立法
    惡意圖謀減免債務，致使該程序陷於道德危險之不義，並因
    此使社會之信用緊縮而造成經濟之動盪。是5 年內未從事營
    業活動或從事小規模營業活動之消費者，若於消費者債務清
    理條例施行前曾依辦理消費金融案件無擔保債務協商機制而
    與各銀行成立協商者，自僅得於其就該協商確有該當不可歸
    責於己之事由致履行顯有重大困難之情形後，法院始須再審
    究其所負無擔保或無優先權之債務總額有無未逾上開規定數
    額、其現是否有不能清償債務或有不能清償之虞等情事，以
    決定該債務人是否得依更生或清算程序以清理其債務自明。
三、經查：
  (一)抗告人於96年依「中華民國銀行公會會員辦理消費金融案件
    無擔保協商機制」與最大債權銀行安泰商業銀行協商成立，
    並約定抗告人應自96年12月起，分90期，按年利率百分之4
    計息，於每月10日清償18,070元。聲請人依協議繳納數期後
    ，自97年4 月起即毀諾，有協議書、擔保債務還款計畫及轉
    帳存摺影本在卷可憑（原審卷第10至11、41至46頁）。此部
    分事實，應可認為真實。
  (二)抗告人固以其並無工作，97年1 月生產後在家照顧小孩，由
    配偶負擔全家生活開銷，已無法負擔上開協商金額，實有不
    可歸責於己之事由，致履行協議顯有重大困難為由提起本件
    清算之聲請，惟抗告人自陳其於96年10月辭職待產乙情，足
    見聲請人乃自行決定離職，非因僱主解僱或其他不可歸責於
    己之因素，而喪失原有工作收入。況抗告人與最大債權銀行
    係於96年12月間始達成協商，於協商成立後亦依約繳納，直
    至97年4 月間始毀諾。聲請人辭職在家待產後始與最大債權
    銀行成立協商，其收入狀況、育有子女之情形均係抗告人於
    協商時所能預見，抗告人以此為不可歸責於己之事由致履行
    協議顯有重大困難而聲請更生，尚無可採。
  (三)抗告人又主張其配偶蔣開俊名下雖有房屋1 棟、土地1 筆、
    汽車1 輛，然其配偶需負擔房貸且本身亦有債務，尚須支出
    一家人之生活開銷，已無力負擔。然依聲請人所提供之戶籍
    謄本可知，其配偶為現役軍人，所得尚非全如其配偶之95、
    96年度之綜合所得稅各類所得資料清單所載。又經本院通知
    抗告人補正配偶之薪資證明，抗告人竟表示無法取得，有陳
    報狀在卷可稽。抗告人既未經提出其他證據釋明，其主張配
    偶負擔房屋貸款、信用貸款及家庭生活費用等情，尚有疑義
    ，難信為真實。
四、綜上所述，本件協商成立並無不公平情事，抗告人亦無不可
    歸責於己之事由，致履行顯有重大困難，自難認其更生之聲
    請已具備消債條例第151 條第5 項規定之要件，原裁定據此
    駁回抗告人更生之聲請，於法並無違誤，抗告意旨猶執前詞
    ，指摘原裁定不當，為無理由，應予駁回。
五、據上論結，本件抗告為無理由，依消費者債務清理條例第15
    條，民事訴訟法第495 條之1 第1 項、第449 條第1 項、第
    95條、第78條，裁定如主文。
中    華    民    國    98    年    3     月    17    日
                  民事第三庭    審判長法  官  朱玲瑤
                                      法  官  藍家慶
                                      法  官  陳宛榆
上為正本係照原本作成。
本裁定不得抗告。
中    華    民    國    98    年    3     月    17    日
                                      書記官  曹德英


司法院資訊處製作；財團法人民間司法改革基金會備份。
